臺灣高等法院高雄分院刑事裁定
111年度毒抗字第127號
抗  告  人  
即  被  告  劉懿衛



上列抗告人因檢察官聲請觀察勒戒案件，不服臺灣橋頭地方法院
中華民國111年3月1日裁定(111年度毒聲字第114號)，提起抗告
，本院裁定如下：
    主  文
原裁定撤銷，應由臺灣橋頭地方法院更為裁定。
    理  由
一、本件原裁定的內容主要為：抗告人即被告劉懿衛（下稱被告
    ）基於施用第二級毒品的犯罪故意，於民國109年7月15日凌
    晨1點23分左右，在其高雄市路竹區的居所內（住址詳卷）
    ，施用甲基安非他命1次，經警方查獲後，檢察官聲請裁定
    將被告送勒戒處所觀察、勒戒，原審認檢察官聲請與卷內事
    證及毒品危害防制條例第20條第1項規定相符，故裁定被告
    「令入勒戒處所觀察、勒戒，其期間不得逾2月」。
二、本件抗告的內容主要為：被告本件施用毒品行為，原本經檢
    察官為緩起訴處分，但因被告於緩起訴期間經法院判處恐嚇
    危害安全罪確定，導致緩起訴處分遭撤銷。但被告是因精神
    疾病發作才有上述恐嚇行為（提出高雄市立凱旋醫院診斷書
    作為佐證），並非故意犯罪。請求考慮上情，恢復被告之緩
    起訴處分。
三、犯毒品危害防制條例第10條之罪者，檢察官應聲請法院裁定
    ，令被告入勒戒處所觀察、勒戒，其期間不得逾2 月，毒品
    危害防制條例第20條第1 項有明文規定。再者，毒品危害防
    制條例第24條第1 項規定：「本法第20條第1 項及第23條第
    2 項之程序，於檢察官先依刑事訴訟法第253 條之1 第1 項
    、第253 條之2 第1 項第4 款至第6款或第8 款規定，為附
    條件之緩起訴處分時，不適用之」，可知毒品危害防制條例
    對於初犯該條例第10條之罪者的毒癮治療方式，是採取「觀
    察、勒戒」與「附條件之緩起訴」並行的雙軌模式，且無「
    附條件之緩起訴」優先於「觀察、勒戒」的強制規定，而是
    委由檢察官按照個案情形，依法裁量決定採行何者為宜。但
    檢察官此一裁量權的行使並非毫無限制，在裁量決定的過程
    中，除不得逾越法定裁量範圍（不得裁量逾越），並應符合
    法規授權目的（不得裁量濫用），且不得有消極不行使裁量
    權（不得裁量怠惰）的情形，亦即須為「合義務性裁量」，
    在禁止恣意的前提下，以求符合平等原則並實踐個案正義。
    因此，關於檢察官上述裁量權的行使，法院雖然應該尊重檢
    察官的職權而只採有限的低密度審查，但檢察官的裁量決定
    如果有前述裁量逾越、裁量濫用、裁量怠惰等未為「合義務
    性裁量」的狀況，仍無法認為合法。此外，毒品危害防制條
    例第24條第2項規定：「前項緩起訴處分，經撤銷者，檢察
    官應繼續偵查或起訴」，而此項規定的立法理由記載：「緩
    起訴處分是利用機構外之處遇，協助施用毒品者戒除毒癮，
    為達成戒除毒癮之目的，於撤銷緩起訴處分後，宜由檢察官
    依法繼續偵查或起訴，亦即仍有現行條文第20條觀察、勒戒
    及強制戒治制度之適用，俾利以機構內之處遇方式協助其戒
    除毒癮，亦得為不同條件或期限之緩起訴處分，爰參考刑事
    訴訟法第253條之3第1項規定，修正第2項規定」。可知初犯
    該條例第10條之罪者，其緩起訴處分遭撤銷後，後續處理方
    式並非只有聲請觀察、勒戒一途，檢察官仍得依據個案情形
    ，再考量重為附條件之緩起訴處分。
四、經查：
　㈠本件被告於109年7月15日凌晨1點23分左右，在其高雄市路竹
    區的居所內，施用甲基安非他命1次，而犯毒品危害防制條
    例第10條第2 項的施用第二級毒品罪，有被告警詢及偵查中
    的自白、臺南市政府警察局第六分局毒品案尿液對照表、臺
    南市政府衛生局檢驗結果報告、扣案甲基安非他命及吸食器
    等證據可以證明，而可認定。再者，本件被告是初犯毒品危
    害防制條例第10條之罪，有臺灣高等法院被告前案紀錄表可
    以證明，依據前述說明，檢察官可按照個案情形，依法裁量
    決定採行聲請觀察、勒戒或為附條件之緩起訴處分。
　㈡本件被告施用第二級毒品犯行遭查獲後，檢察官是先命被告
    至指定之醫療院所參加戒癮治療評估，經高雄市立凱旋醫院
    對被告進行評估後，認被告屬於「輕度物質使用障礙症」、
    「無嚴重或不穩定疾病」、「初診驗尿結果為陰性」，故不
    需「醫療處遇」，而以「社區處遇」為宜，之後檢察官也採
    納上述評估結果，於110年4月23日對被告為緩起訴處分（該
    緩起訴處分並於同年5月21日確定），其緩起訴期間為1年，
    緩起訴條件則為：「應於緩起訴處分確定之日起9個月內，
    向指定之政府機關、政府機構、行政法人、社區或其他符合
    公益目的之機構或團體，提供40小時之義務勞務」、「應於
    緩起訴處分確定之日起9個月內，完成指定之政府機關、機
    構或團體安排之社會復健治療課程18小時」、「應於緩起訴
    期間內，分別按時：1.向臺灣橋頭地方檢察署觀護人及高雄
    巿政府毒品防制局報到並接受輔導；2.接受臺灣橋頭地方檢
    察署觀護人不定期驗尿，檢驗結果須呈毒品陰性反應」，此
    有臺灣橋頭地方檢察署毒偵案件緩起訴多元處遇評估結果通
    知書、臺灣橋頭地方檢察署檢察官109年度毒偵字第1832號
    緩起訴處分書、臺灣高等法院被告前案紀錄表在卷可證。
　㈢於上述緩起訴處分期間，被告因於緩起訴處分前之109年11月
    26日故意犯恐嚇危害安全罪，經臺灣橋頭地方法院以110年
    度簡字第1116號刑事判決，判處有期徒刑2月確定，檢察官
    因而依據刑事訴訟法第253條之3第1項第2款規定，將被告上
    述緩起訴處分撤銷，並於撤銷緩起訴處分確定後，就本案向
    原審聲請觀察、勒戒，此有臺灣橋頭地方法院110年度簡字
    第1116號刑事判決、臺灣橋頭地方檢察署檢察官110年度撤
    緩字第369號撤銷緩起訴處分書、臺灣高等法院被告前案紀
    錄表可以證明。
　㈣本件被告遭撤銷緩起訴處分，並非其未能遵守、履行緩起訴
    處分條件；而其另案的犯罪行為，則是在本件緩起訴處分前
    所犯，且法院的判決結果，乃是得易科罰金或易服社會勞動
    的刑期，並無必須入監執行而顯難完成機構外處遇的情形；
    最重要者，乃是被告經前述專業評估後，認其毒品使用程度
    尚屬輕微，也無其他嚴重或不穩定的疾病，故以「社區處遇
    」而非「醫療處遇」為宜，而檢察官為緩起訴處分時，也認
    可上述評估結果。在此等情形下，被告雖因上述事由而遭撤
    銷緩起訴處分，但其是否宜以較醫療處遇強度更大之機構內
    處遇（即觀察、勒戒）作為毒癮治療方式？即不無斟酌空間
    。但依據本件觀察、勒戒聲請書的記載，檢察官並未提及任
    何改採機構內處遇的理由；而遍閱本案全部卷證資料，本院
    也無法從檢察官的處理程序中，瞭解、推敲其為此裁量所考
    量的事項為何？則檢察官於撤銷上述緩起訴處分後，是否已
    有依前述毒品危害防制條例第24條第2項規定及其立法理由
    而為裁量？實屬難以查知。
　㈤綜上，本件檢察官聲請觀察、勒戒，是否有未為「合義務性
    裁量」的狀況，尚有不明，原審在此情形下，即裁定准予檢
    察官所為聲請，容有未盡妥適之處。因此，被告抗告意旨雖
    未對前述事項加以主張，仍應由本院將原裁定撤銷，再由原
    審法院依據上述說明意旨，更為適法之裁定。又原審法院更
    為裁定前，得以函詢或其他適當方式，瞭解檢察官裁量聲請
    觀察、勒戒之考量為何，進而為有限之低密度審查，併予說
    明。
五、依刑事訴訟法第413 條前段，裁定如主文。 　　　　
中　　華　　民　　國　　111 　年　　3 　　月　　29　　日
                  刑事第四庭    審判長法  官  黃建榮
                                      法  官  李嘉興
                                      法  官  陳君杰
以上正本證明與原本無異。
不得再抗告。
中　　華　　民　　國　　111 　年　　3 　　月　　29　　日
　　　　　　　　　　　　　　　　　　　書記官　吳璧娟